【裁判字號】    98,上更(一),12
【裁判日期】    980526
【裁判案由】    債務人異議之訴
【裁判全文】
臺灣高等法院民事判決                98年度上更(一)字第12號
上  訴  人  乙○○
訴訟代理人  徐秀鳳律師
被 上訴 人  甲○○
訴訟代理人  繆璁律師
上列當事人間返還借款事件，上訴人對於中華民國94年8月16日
臺灣士林地方法院93年度訴字第1389號第一審判決提起上訴，本
院於98年5月12日言詞辯論終結，判決如下：
    主      文
原判決（除確定部分外）關於命上訴人給付超過新臺幣壹佰拾伍
萬捌仟零肆拾肆元本息部分，及該部分假執行之宣告，暨訴訟費
用之裁判（除確定部分外）均廢棄。
上開廢棄部分，被上訴人在第一審之反訴及其假執行之聲請均駁
回。
其餘上訴駁回。
第一、二審及發回前第三審訴訟費用（除確定部分外），由上訴
人負擔百分之六十四，餘由被上訴人負擔。
    事實及理由
一被上訴人於原審反訴主張：上訴人於民國85、86年間簽發訴外
  人聖坊實業有限公司（下稱聖坊公司）名義，如附表編號6、7
  所示支票2紙（下稱系爭2紙支票），向伊借款新臺幣（下同）
  1,808,000元，伊已將款項以訴外人戊○○○之夫林益火名義
  匯入上訴人借用之訴外人己○○帳戶，然系爭支票期屆均遭退
  票未獲兌現。爰依消費借貸之法律關係，求為命上訴人如數給
  付，及自反訴狀繕本送達翌日起加計法定遲延利息之判決（被
  上訴人反訴超過上開請求部分，業經判決被上訴人敗訴確定，
  不在本院審判範圍）。
  上訴人則以：被上訴人匯入款項之帳戶非伊所有，且交付之款
  項與其請求之金額不符，又系爭2紙支票非伊簽發，亦未經伊
  背書，兩造無消費借貸關係存在等語，資為抗辯。
二原審（除確定部分外）命上訴人給付1,808,000元，及自94 年
  3月5日起加計法定遲延利息，上訴人提起上訴，聲明：
  (一)原判決除確定部分外廢棄。
  (二)上廢棄部分，被上訴人在第一審之反訴及假執行之聲請均駁
    回。
  被上訴人則聲明：
  上訴人就原判決命「反訴被告即上訴人應給付反訴原告即被上
  訴人一百八十萬八千元本息」部分所為之上訴，請予駁回（上
  訴人於原審提起債務人異議之訴，請求被上訴人不得以原審92
  年度票字第149號民事裁定為執行名義對上訴人所有財產強制
  執行，原審93年度執字第16007號民事執行事件應予撤銷、被
  上訴人提起反訴，請求上訴人給付5,300,000元本息；其中上
  訴人之本訴、被上訴人之反訴超過1,808,000元本息部分，已
  經歷審判決被上訴人敗訴確定）。
三被上訴人主張前揭事實，提出匯款人林益火匯入己○○帳戶內
  1,808,000元之匯款申請書為證（原審卷(二)第22頁），兩造不
  爭執事項：
  (一)被上訴人以訴外人戊○○○先生林益火名義匯款1,808,000
    元至訴外人己○○帳戶。
  (二)上開己○○之帳戶乃上訴人向己○○所借用〔本院94年度上
    字第808號卷（下稱本院上字卷）第50頁背面〕。
  (三)系爭2紙支票上日期及金額均為上訴人筆跡｛原審卷(二)第155
    頁「〔請原告（上訴人，下同）確認本院卷第26、27（按指
    系爭2紙支票）……頁四張聖坊的票上日期及金額是否是原
    告的筆跡？〕是原告筆跡沒錯｝。
  (四)上訴人為聖坊公司最大股東，有決定權（原審卷(二)第156頁
    ）。
四被上訴人主張上訴人持系爭2紙支票向被上訴人借款1,808,000
  元一節，為上訴人所否認，辯稱被上訴人匯入帳戶非其所有，
  其復未於系爭2紙支票上背書，顯然其非借款人云云。
  (一)被上訴人以訴外人戊○○○之夫林益火名義匯款1,808,000
    元，匯入之帳戶乃上訴人向訴外人己○○借用，上訴人復自
    認執以調借上開款項之系爭2紙支票發票日及金額係其筆跡
    ，其為聖坊公司最大股東，有決定權等情，均如上述。
  (二)以系爭2紙支票發票人為聖坊公司名義，背書人為上訴人外
    遇女友庚○○，其上發票日、金額均為上訴人所填載，上訴
    人復為聖坊公司實際負責人，顯然系爭2紙支票係上訴人以
    聖坊公司名義所簽發無誤。再被上訴人係以林益火名義匯款
    ，而林益火為被上訴人之兄，匯入帳戶之所有人己○○則為
    上訴人之配偶蔡惠玉之親屬，均為上訴人所不否認，且林益
    火、戊○○○夫妻與上訴人間無金錢往來，不可能無端匯款
    。又系爭2紙支票票號分別為EC0000000、EC0000000，上訴
    人另於86年5月27日簽發票號075505面額5,300,000元、同年
    月30日到期之本票（下稱系爭本票），另載「本票NO.07550
    5係支付合作金庫支票NO.0000000、NT1,000,000、NO.00000
    00、NT1,000,000……」等語（原審卷(二)第26-27、35頁），
    益證系爭2紙支票確係上訴人以聖坊公司名義簽發，作為向
    被上訴人借款之清償擔保屬實。雖系爭2紙支票面額各1,000
    ,000 元，合計2,000,000元，與上訴人借款金額1,808,000
    元不符，然借款人簽發票據向他人調借現金，或民間預扣首
    期利息、或票據金額另加上至還款日之利息等，致有票據金
    額高於借得金額之情形，並非鮮見，上述金額不符之情形尚
    無礙被上訴人主張上訴人持系爭2紙支票向被上訴人借得1,
    808,000元事實之認定。
  (三)上訴人雖辯稱其未在系爭2紙支票上背書，足認被上訴人主
    張借款人係上訴人為不實云云。但無記名支票之轉讓，原不
    以背書為要件，執第三人支票借款時由借款人背書，固為借
    款之常態，但非絕對必要，背書人亦非當然為借款人，端視
    貸與人對於借款人或發票人信用、交往情況之認知而有異，
    是不得以此即認上訴人非借款人。況系爭2紙支票乃由上訴
    人填載簽發，即係由上訴人所製作完成，匯款對象復為其配
    偶之親屬己○○，己○○之帳戶為上訴人所借用，苟如上訴
    人所辯借款與其無涉，當無簽發系爭本票用以支付包括系爭
    2 紙支票所用之理。上訴人又謂系爭2紙支票發票人負責人
    印文為周啟文，非上訴人，足認其非借款人云云，但上訴人
    為聖坊公司實際負責人，周啟文僅為登記上之負責人【原審
    卷(二)第154頁，丁○○證稱：「（周啟文是何人？）是原告
    的堂弟，他也是人頭……」】，是系爭2紙支票發票人負責
    人部分之印文是否為上訴人，與上開認定無涉，上訴人上開
    抗辯，仍無可取。
  (四)上訴人再辯稱借款人為庚○○，系爭本票係遭丙○○強暴、
    脅迫所簽立云云，惟上訴人就系爭本票為遭強暴、脅迫簽立
    一節，迄未舉證以實其說，自難認為實在。參諸上訴人前於
    86年2月5日將其本人與2子之保險費繳費通知單寄送地址改
    為被上訴人住處，為兩造所不爭執（原審卷(二)第156頁），
    自安泰人壽保險費繳費通知之記載（原審卷(二)第113頁以下
    ），可知迄86年9月20日之繳費通知寄送之地址均未改變，
    顯然兩造間確密切往來，系爭本票簽發之86年5月27日至上
    開繳費通知止，時間長達約4個月，苟如上訴人所辯借款與
    其無關，且遭強暴、脅迫簽立系爭本票，焉有不立即更改繳
    費通知地址之理，益證兩造當時往來密切，上訴人確執系爭
    2紙支票向被上訴人借款之行為。而依上開匯款事實，足認
    被上訴人確已交付借款予上訴人，參諸被上訴人以林益火名
    義匯款之對象為上訴人配偶之親屬，衡情不可能由上訴人外
    遇對象向被上訴人借款，使用上訴人配偶之親屬帳戶匯入借
    款，上訴人前開辯解，非屬可採。另己○○之帳戶雖於86年
    3月19日收受林益火匯入之1,808,000元，但當日即轉匯入庚
    ○○之合作金庫、中小企業帳戶各1,050,000元、128,000元
    ，上訴人以此事實辯稱借用人確為庚○○云云，然借款交付
    後，借用人作何用途，非貸與人所得置喙，則上開事實仍不
    得遽謂上訴人非借用人，上訴人該辯解，亦無可取。雖被上
    訴人以戊○○○名義於86年間曾以系爭2紙支票暨如附表編
    號8、9號支票聲請假扣押並執行聖坊公司於第三人家福股份
    有限公司（下稱家福公司）之未收帳款，然被上訴人於該假
    扣押事件欲保全之債權為支票債權，與本件請求者為消費借
    貸債權不同，仍不得以被上訴人曾執系爭2紙支票假扣押聖
    坊公司對第三人家福公司之未收帳款，逕謂上訴人非
    1,808,00 0元之借款人。
  (五)戊○○○雖曾寄發存證信函予上訴人，信函內所載略謂：上
    訴人於86年3月18日執支票2紙借款200萬元，支票未獲兌現
    ，而由上訴人另簽發系爭本票交付戊○○○收執等語，依存
    證信函後附支票包括系爭2紙支票（原審卷(二)第71-75、78頁
    ）。然戊○○○對上訴人有無何種債權，非得僅依該存證信
    函認之，亦不得以第三人對上訴人主張何種權利，即排除兩
    造間有債權債務關係之必然，是該存證信函仍難作為有利於
    上訴人認定之依據。
  (六)以上，被上訴人主張上訴人執系爭2紙支票向被上訴人借款
    1,808,000元之事實堪認為實在，上訴人上開各辯解均無可
    取。
五家福公司（甲方）、聖坊公司（乙方）、被上訴人代理之戊○
  ○○（丙方）於86年6月30日書立協議書（下稱系爭協議書）
  ，上載：「第一條：確認事項：甲方向乙方進貨，截至八十六
  年六月卅日止，尚有陸拾肆萬玖仟玖佰伍拾陸元整貨款尚未支
  付。另乙方向丙方借款貳佰參拾萬元整迄未清償，特此確認」
  （本院卷第27頁）。雖協議書之當事人為家福公司、聖坊公司
  、戊○○○，然上訴人為聖坊公司之實際負責人，且聖坊公司
  之支票向為上訴人所私用，復因戊○○○前假扣押聖坊公司對
  家福公司之未收帳款，為解決三方之債權債務關係，被上訴人
  主張：「是時乃由上訴人乙○○指派聖坊公司登記名義上負責
  人周起（啟）文與家福公司及被上訴人甲○○會同簽立系爭協
  議書」等語（本院上字卷第169頁），即屬信而有徵，從而，
  系爭協議書上乙方之聖坊公司實為上訴人，至丙方名義上雖為
  戊○○○，然係委由代理人即被上訴人簽立，觀諸協議書上載
  ：「三方同意由丙方代理人行使丙方權利」，及被上訴人自認
  ：「……由家福公司付款給被上訴人（雖名義上為戊○○○，
  但為被上訴人實收），而後被上訴人乃交還上開二紙支票給上
  訴人乙○○，並撤銷假扣押」（本院上字卷第169頁），堪認
  系爭協議書之丙方實為被上訴人。又如附表編號6、7、8、9號
  所示支票總額為2,293,650元，取其近值之總數即為2,300,000
  元，此即協議書上「另乙方向丙方借款貳佰參拾萬元整迄未清
  償」之所由，即協議書上所載乙方積欠丙方借款2,300,000元
  ，實包括本件上訴人執以向被上訴人借款之系爭2紙支票（附
  表編號6、7號支票），換言之，上開2,300,000元包含本件借
  款之1,808,000元，被上訴人亦自認：「該筆180萬8千元之款
  項是包括在230萬元債權內」等語（本院卷第77頁背面）。系
  爭協議書另載：「第二條：債權讓與：三方同意於簽訂本約生
  效同時，由乙方將其對甲方所有之前述貨款債權讓與丙方，以
  清償乙方對丙方之部分債權……」云云（本院卷第27頁），雖
  被上訴人主張：「230萬元已經扣掉了649,956元的結算金額，
  649,956元是清償其他的債務，跟四張支票無關，否則應該會
  更動本票，因為金額、內容均有變動」云云（本院卷第77頁背
  面），然依系爭協議書前後文義觀之，第1條係先確認家福公
  司與上訴人之貨款金額、兩造間之借款金額，第2條另載由上
  訴人將對家福公司之貨款債權讓與被上訴人，以清償上訴人積
  欠被上訴人之借款，應認系爭協議書上所載上訴人積欠被上訴
  人之借款2,300,000元並未扣除上訴人讓與之649,956元，則上
  訴人所辯：「……從協議書之文意認為是包括230萬元裡面已
  經因為債權轉讓而清償了649,956元」等語，堪認為實在，是
  被上訴人請求上訴人清償之消費借貸款1,808,000元應扣除已
  因債權讓與而清償之649,956元，從而，被上訴人得請求之金
  額為1,158,044元 (1,808,000-649,956＝1,158,044）。
六綜上所述，被上訴人依消費借貸之法律關係，請求上訴人給付
  被上訴人1,158,044元，及自反訴狀繕本送達翌日即94年3月5
  日（原審卷(二)第59頁，上訴人於94年3月4日收受反訴起訴狀繕
  本）起至清償日止，按週年利率5％計算之利息，於法有據，
  應予准許，其逾此範圍之請求，於法無據，應予駁回。原審（
  除確定部分外）就上訴人給付超過上開應准許之本息部分，為
  上訴人敗訴之判決，尚有未洽，上訴意旨指摘原判決此部分不
  當，求予廢棄改判，為有理由，應由本院予以廢棄，改判如主
  文第二項所示。上開應准許部分，原審為上訴人敗訴之判決，
  並依兩造之聲請，分別酌定相當擔保金為假執行、免為假執行
  之諭知，核無不合，上訴意旨指摘原判決此部分不當，求予廢
  棄改判，為無理由，應予駁回。
七本件因事證已臻明確，兩造其餘攻擊、防禦方法及所為之立證
  ，經審酌後認與判決之結果不生若何影響，無庸再逐一予以論
  列，合併敘明。
據上論結，本件上訴為一部有理由，一部無理由，依民事訴訟法
第450條、第449條第1項、第79條判決如主文。
中    華    民    國    98    年    5     月    26    日
                    民事第十六庭
                        審判長法  官  劉靜嫻
                              法  官  謝碧莉
                              法  官  湯美玉
正本係照原本作成。
不得上訴。
中    華    民    國    98    年    5     月    26    日
                              書記官  蕭進忠


司法院資訊處製作；財團法人民間司法改革基金會備份。
